【裁判字號】    98,訴,2425
【裁判日期】    990519
【裁判案由】    侵權行為損害賠償
【裁判全文】
臺灣板橋地方法院民事判決              98年度訴字第2425號
原      告  丙○○
被      告  乙○○○
訴訟代理人  甲○○
上列當事人間請求侵權行為損害賠償事件，原告提起附帶民事訴
訟（98年度交簡附民字第127 號），經本院刑事庭移送前來，本
院於民國99年5月5日言詞辯論終結，判決如下：
    主      文
被告應給付原告新臺幣玖拾壹萬零肆佰伍拾肆元，及自民國九十
八年六月二十三日起至清償日止，按週年利率百分之五計算之利
息。
原告其餘之訴駁回。
訴訟費用由被告負擔百分之三十，餘由原告負擔。
    事實及理由
一、程序方面：
    本件原告原係聲明被告應給付原告新臺幣（下同）3,080,00
    0 元，及自民國98年6月6日起至清償日止按週年利率5%計算
    之利息。嗣於98年12月2 日提出準備書狀（本院卷第25頁）
    ，並於99年3 月23日期日當庭將上開聲明擴張為被告應給付
    原告3,229,113 元，及自98年6月6日起至清償日止按週年利
    率5%計算之利息（本院卷第98頁），核與民事訴訟法第255
    條第1項第2、3款之規定無違，先此指明。
二、原告主張：被告於98年1月4日上午，駕駛車號6038－EP號自
    用小客車（下稱汽車），沿臺北縣板橋市縣○○道由南往北
    方向行駛，迨於同日上午7 時35分許，行經縣民大道與華福
    街口時，本應注意行駛至交岔路口，轉彎車應讓直行車先行
    ，而依當時情形，並無不能注意之情事，竟疏於注意而貿然
    右轉，適原告騎乘車號MDX－548號重型機車（下稱機車）自
    同向右側車道駛至，被告駕駛汽車之右前車身因而撞及原告
    騎乘機車之左車身，致原告人車倒地，受有急性硬腦膜下及
    顱內出血、臉部、雙膝、頸部及左腳踝多處擦傷、上門牙齒
    槽骨骨折及2顆牙齒齒冠斷裂、3顆牙齒鬆動之傷害，符合勞
    工保險條例（下稱勞保條例）第53條失能等級第13級。被告
    上開過失傷害犯行，經臺灣板橋地方法院檢察署（下稱板橋
    地檢署）檢察官以98年度偵字第7384號過失傷害案件（下稱
    相關刑案偵查）聲請簡易判決處刑，經本院刑事庭以98年度
    交簡字第2883號案件（下稱相關刑案）判決認定被告過失傷
    害犯行明確，因而判處有期徒刑2 月，並於嗣後確定。原告
    得依民法第184條第1項前段、第193條第1項、第195條第1項
    前段之規定，請求被告賠償看護費用55日新臺幣（下同）11
    0,000元、機車修理費25,000元、醫療費用398,808元、減少
    勞動能力之損失1,558,045 元、因受傷需休養、治療90日無
    法工作之損失127,260 元、機車修理費25,000元、眼鏡、安
    全帽、皮鞋、衣物毀損費用12,000元及精神慰撫金1,000,00
    0元，合計3,229,113元。並聲明：被告應給付原告3,229,11
    3 元，及自98年6月6日起至清償日止按週年利率5%計算之利
    息。
三、被告則以：依臺北縣政府警察局道路交通事故初步分析研判
    表分析研判結果，被告僅係涉嫌於駕駛汽車右轉時，未於路
    口前30公尺處顯示右轉方向燈，惟並無實據；且縱被告駕車
    應禮讓直行車先行，惟依當時道路環境、天氣氣候，並無任
    遮蔽物擋住原告前方行車視線，且被告汽車車體龐大且已右
    轉彎行駛中，進而發生碰撞，是原告亦疏未注意車前狀況，
    就本件車禍自與有過失。次以原告請求醫療費用賠償部分，
    其中亞東紀念醫院（下稱亞東醫院）醫療費用僅有67,543元
    ，且其中98年4月30日證明書費950元不甚合理，技術費6 次
    合計22,000元（包括98年5月5日3,000元、98年6月5日3,000
    元、98年6月30日4,000元、98年8月25日4,000元、98年10月
    6  日3,000元、98年12月1日5,000元）究係為何種技術之費
    用，與本件車禍有無因果關係，原告並未舉證證明；家欣牙
    醫預估醫療費用318,000元，原告主張已支付281,000元，惟
    原告並未提出相關正式單據證明；龍昌診所醫療費用原告僅
    提出1,750元單據，惟並未就其餘850元部分提出單據；至於
    自購中藥材費用5,000元、住院期間自購醫療用品2,525元及
    牙齒沖洗器2,000 元則無法證明與本件車禍有無因果關係。
    再者，原告主張其所受傷勢係符合強制汽車責任保險法（下
    稱強制險法）殘廢給付認定標準之第13殘廢等級，喪失或減
    少勞動能力23.07%，惟強制險法與勞保條例殘廢認定是否相
    同，原告所受傷勢是否符合該等級，且原告是否受有此部分
    之損害，應視其所受傷勢、症狀有無固定癒合、其工作環境
    或性質有關，尤以原告此部分主張殘廢部位係牙齒，與原告
    工作性質（於臺北縣政府環境護護局〈下稱環保局〉擔任環
    保稽查工作）無關，自不得任意比附相關法令之殘廢給付有
    關條款即得適用。另原告請求工作損失127,260 元部分，依
    勞動基準法（下稱勞基法）第59條，本件原告應屬職業災害
    無誤，其治療、休養期間僱用人應給予公假而不扣薪資，且
    原告業已自承環保局於其受傷休養期間並未扣除其薪資，是
    原告並未受此部分損害等情為辯。並聲明：原告之訴駁回。
四、原告主張被告於上開時地因駕駛過失發生車禍，撞及原告，
    致原告受有急性硬腦膜下及顱內出血、臉部、雙膝、頸部及
    左腳踝多處擦傷、上門牙齒槽骨骨折及2顆牙齒齒冠斷裂、3
    顆牙齒鬆動之傷害，業據其提出診斷證明書、醫療費用單據
    等件為證，且為被告所不爭執，並有道路交通事故調查報告
    表（一）、（二）、現場圖、現場照片等件在卷可憑。按汽
    車行駛至交岔路口，右轉彎時，應距交岔路口30公尺前顯示
    方向燈或手勢，換入外側車道、右轉車道或慢車道，駛至路
    口後再行右轉。道路交通安全規則第102 條第1項第4款前段
    定有明文。被告駕駛汽車本應注意及此，且本件侵權行為係
    發生在日間，斯時天候陰、有自然光線，該路段係乾燥、無
    缺陷、無障礙物、鋪設柏油路面之市區道路，視距良好等情
    狀，已有上開道路交通事故調查報告表（一）、（二）為憑
    ，即無不能注意之情事，被告應注意能注意而不注意上開規
    定，以致肇事，其行為自有過失，且與原告受傷結果之發生
    有相當因果關係；被告雖抗辯原告騎乘機車未注意車前狀況
    等情，惟核相關刑案偵查警方拍攝之現場相片，原告機車左
    後方係遭原告汽車右前方撞擊（相關刑案偵查偵字卷第32至
    34頁），足見事發當時，被告機車係在原告汽車右前方，是
    原告並無被告所指未注意車前狀況之情形，是被告抗辯原告
    與有過失等情自無可採。是被告駕駛汽車違規右轉為本件交
    通事故之肇事原因，應負過失責任；相關刑案所為認定亦適
    與本院相同，認被告過失傷害犯行明確，因而判處有期徒刑
    2 月確定，此有相關刑案判決附卷可稽。故本院斟酌上情，
    自堪認原告主張侵權行為之情為真實。
五、按因故意或過失，不法侵害他人之權利者，負損害賠償責任
    。不法侵害他人之身體或健康者，對於被害人因此喪失或減
    少勞動能力，或增加生活上之需要時，應負損害賠償責任。
    不法侵害他人之身體、健康．．．者，被害人雖非財產上之
    損害，亦得請求賠償相當之金額。民法第184條第1項前段、
    第193條第1項、第195條第1項前段分別定有明文，被告於上
    開時地駕駛汽車不慎肇事致原告受有傷害，故原告請求被告
    賠償損害，於法洵無不合，惟所請求之金額應否准許，茲分
    述如後：
（一）看護費用：
      原告主張其因本件車禍受傷，自98年1月4日起至98年1 月
      31日、自98年2月18日起至98年3月16日合計55日無法自理
      生活，需他人看護，以每日看護費用2,000 元計算，計支
      出110,000 元等情，業據其提出看護費用收據為證（本院
      卷第43頁），且為被告所不爭執（本院卷第64頁），此部
      分費用支出核屬必要，自應准許。
（二）機車修理費用：
      原告主張因本件車禍致其機車受損，支出修理費用25,000
      元等情，惟為被告所否認，且原告並未提出相關單據為證
      ，是此部分之請求無從准許。
（三）醫療費用：
  １、亞東醫院部分：
      原告主張其因本件車禍，自98年1月4日起至98年12月1 日
      止在亞東醫院治療，合計支出醫療費用68,683元等情，業
      據其提出醫療費用單據為證（本院第32至38頁），被告則
      以：原告所提單據上醫療費用僅為67,543元，且其中98年
      4 月30日證明書費950元不甚合理，技術費6次合計22,000
      元（包括98年5月5日3,000元、98年6月5日3,000元、98年
      6月30日4,000元、98年8月25日4,000元、98年10月6日3,0
      00元、98年12月1日5,000元）究係為何種技術之費用之不
      得而知等情為辯。經查，原告為證明其受有損害，是其當
      有支出證明書費之必要；且依原告所受傷勢，其當有接受
      整形外科門診之必要，此亦其所提亞東醫診斷院證明書1
      件附卷可稽（本院卷第90頁）；惟原告於亞東醫院支出之
      醫療費用確為67,543元，此為原告所自承（本院卷第98頁
      ），是原告主張亞東醫院醫療費用之支出應以67,543元為
      度，始為允適，逾此部分之請求則乏依據。
  ２、家欣牙醫部分：
      原告主張其因本件車禍受有上門牙齒槽骨骨折及2 顆牙齒
      齒冠斷裂、3 顆牙齒鬆動之傷害，前往家欣牙醫治療，預
      估支出醫療費用318,000 元等情，業據其提出診斷證明書
      、醫療費用單據為證（本院卷第40、139至154頁），被告
      固不否認原告牙齒受損之情事，惟否認已支出相關醫療費
      用等情為辯。經查，原告確已支出此部分之醫療費用，已
      有上開已貼有印花之醫療費用單據為證，是被告此部分之
      抗辯為無理由，原告支出之費用已超過其此部分主張之金
      額，自應准許其全部主張318,000元。
  ３、龍昌診所部分：
      原告主張其因本件車禍曾赴龍昌診所治療，合計支出醫療
      費用2,600 元等情，業據其提出醫療費用單據為證（本院
      卷第41至42頁），被告固就原告曾赴龍昌診所治療之事不
      為爭執，惟以：依原告提出之單據，此部分醫療費用僅1,
      750元等語為辯。經核原告此部分提出之單據，確僅為1,7
      50元，是原告既無法就超過1,750 元之部分舉證，是此部
      分之請求自應以1,750 元為度，始為允適，逾此部分之請
      求則無從准許。
  ４、自購中藥費用部分：
      原告主張其因本件車禍受傷，曾購買中藥材5,000 元治療
      等情，固據其提出收據1件為證（本院卷第134頁），惟為
      被告所否認，而原告並未就其除赴上開醫療院所治療外，
      尚有另行服用中藥之必要為何舉證，是此部分主張自無可
      採。
  ５、住院期間自購醫療用品及牙齒沖洗器部分：
      原告主張其因本件車禍受傷，於住院期間自購醫療用品2,
      525元，及購買牙齒沖洗單2,000元等情，惟為被告所否認
      。經查，原告於住院期間自購醫療用品部分，業據其提出
      發票為證（本院卷第135至136頁），此部分之支出洵屬有
      據，應予准許。至於牙齒沖洗器部分，則因原告並未提出
      其相關單據以資證明，是此部分之請求應予駁回。
      小結：是原告得請求之醫療費用應為389,818元。
（四）眼鏡、安全帽、皮鞋、衣物損毀：
      原告主張因本件車禍致其眼鏡、安全帽、皮鞋、衣物受損
      ，合計12,000元等情，非唯被告所否認，且原告並未提出
      相關單據為證，是此部分之請求無從准許。
（五）減少勞動能力損失：
      原告主張其因本件車禍受有牙齒缺損5 顆，符合勞保條例
      第13等級殘廢標準，減少勞動能力比率為23.07%，以原告
      年收入516,448 元、現年47歲，預計工作至65歲退休，尚
      可勞動年數為18年，為此請求減少勞動能力損失1,558,04
      5 元等情，惟為被告所否認。經查，原告所受傷勢，確實
      符合勞保條例第53條附表障害項目第43項之牙齒障害、第
      13殘廢等級，惟勞保條例第4 至15殘廢等級係按勞動能力
      者為標準而擬定減少勞動能力比率，對商人、公務員、教
      員等智力勞動者，並不完全可以適用，此有原告所提各殘
      廢等級喪失或減少勞動能力比率表在卷可查（本院卷第58
      頁），以原告在環保局擔任環保稽查工作，係屬公務員（
      本院卷第138 頁），則依上開說明，其不能當然適用上開
      減少勞動能力之比率。尤有甚者，原告自本件車禍後，除
      因職災公傷曾分別於98年1月4日至98年1月23日、98年2月
      11日至98年2月25日、98年2月26日至98年3 月18日請公假
      外，至遲自98年3 月19日起即恢復正常上班，此有原告所
      提個人差假記錄附卷足憑（本院卷第158至159頁），且本
      件車禍發生迄今近1 年半，迄未聞原告主張因本件車禍之
      勞動能力減損，而遭環保局降調至其他職務或減薪之情事
      ，亦難認原告受有何勞動能力減損之情事，是原告此部分
      之主張自無從准許。
（六）工作收入損失部分：
      原告主張其因本件車禍受傷，住院、門診治療及在家休養
      共計90日，以其每日所得1,414 元計算，其受有工作收入
      損失127,260 元等情，非唯被告所否認，且原告業已自承
      其於上開期日並未遭到扣薪之事實（本院卷第156 頁），
      是原告既無其主張之工作收入損失，是此部分之請求自無
      可採。
（七）精神慰撫金部分：
      原告主張其因本件車禍造成前述傷害，歷經多次就醫治療
      ，精神上所遭受之痛苦實難言喻，爰請求被告賠償精神損
      失1,000,000 元等語。經查，原告因本件侵權行為以致受
      有急性硬腦膜下及顱內出血、臉部、雙膝、頸部及左腳踝
      多處擦傷、上門牙齒槽骨骨折及2顆牙齒齒冠斷裂、3顆牙
      齒鬆動之傷害，身體及精神上自受有相當之痛苦，故原告
      請求賠償慰撫金，固非無據。惟關於請求之金額，本院審
      酌原告本件侵權行為時46歲，私立光武工業專科學校化工
      科畢業，在環保局擔任環保稽查工作，96年度薪資、股利
      所得給付總額為53萬餘元，並有自用小客車1 輛、投資多
      筆合計約15萬元；被告於本件侵權行為時29歲，原為越南
      人，嫁至臺灣約8、9年，97年度薪資所得5 萬餘元，並有
      汽車等情事，以及兩造之身分、社會地位、智識水準，及
      兩造其他實際狀況等一切情狀，認原告請求賠償精神慰撫
      金1,000,000元，尚屬過高，應核減為500,000元，方屬公
      允，逾此部分之請求則不應准許。
    綜合上述，原告因本件車禍所受損害總計為999,818 元。
六、按保險人依本法規定給付之保險金，視為加害人或被保險人
    損害賠償之一部分；加害人或被保險人受賠償請求時，得扣
    除之。強制險法第30條定有明文。原告因本件車禍所受之損
    害金額合計999,818 元，業已如前述，惟被告抗辯原告業已
    領取強制險之保險金89,364元（本院卷第98頁），原告並不
    爭執其已領取上開強制險保險金之事實，揆諸首揭說明，被
    告此部分之抗辯應可採信，即原告於本件得請求之賠償應為
    910,454元。
七、從而，原告本於侵權行為之法律關係，請求被告給付910,45
    4元，及自起訴狀繕本送達之翌日即98年6月23日起至清償日
    止按週年利率5%計算利息之範圍，於法有據，應予准許；逾
    此部分之請求即無理由，應予駁回。
八、訴訟費用負擔之依據：民事訴訟法第79條。
中    華    民    國    99    年    5     月    19    日
                  民事第二庭法  官  鍾啟煌
以上正本係照原本作成。
如對本判決上訴，須於判決送達後20日內，向本院提出上訴狀，
上訴臺灣高等法院（應按他造人數提出繕本）。
中    華    民    國    99    年    5     月    19    日
                            書記官  張國仁

司法院資訊處製作；財團法人民間司法改革基金會備份。
